【裁判字號】    99,訴,462
【裁判日期】    990525
【裁判案由】    返還不當得利
【裁判全文】
臺灣高雄地方法院民事判決               99年度訴字第462號
原      告  甲○○
被      告  丁○○
            丙○○
上列當事人間請求返還不當得利事件，經本院於民國99年5 月10
日言詞辯論終結，判決如下：
    主  文
原告之訴駁回。
訴訟費用由原告負擔。
    事  實  及  理  由
一、原告主張：
  (一)被告與訴外人乙○○合夥在高雄市新興區○○○路242 號2
    樓經營「珍膳天廚」餐廳（下稱系爭餐廳），而由乙○○於
    民國97年12月間，向原告購買如附表所示生財器具一批（下
    稱系爭物品），口頭約定價金新台幣（下同）80萬元（下稱
    系爭價金），原告於97年12月15日、18日，依約將系爭物品
    運至系爭餐廳交付乙○○。惟被告迄今未給付系爭價金，原
    告於98年7 月27日寄發存證信函，請求返還放置在系爭餐廳
    內之系爭物品，被告亦置之不理。為此，爰依民法第767 條
    、第179 條規定，提起本件訴訟。
  (二)並聲明：被告應將系爭餐廳內之系爭物品返還原告。
二、被告則以：
  (一)兩造及乙○○等人合夥經營系爭餐廳，原告以股東身分提供
    系爭物品，以為出資；是原告係因參與合夥，而非因買賣交
    付系爭物品。又系爭餐廳於98年5 月8 日開幕後，因部分合
    夥人未提供資金及其他糾紛，僅經營至98年8 月23日止，現
    由被告丙○○獨資經營。再者，系爭物品僅附表編號1 、2
    、7 、11、12、13、17號供系爭餐廳使用，被告並未占有及
    使用全部系爭物品。
  (二)並均聲明：原告之訴駁回。
三、兩造不爭執之事項及簡化之爭點為：
  (一)兩造不爭執事項：
  1.被告及乙○○於97年12月間，欲合夥在高雄市○○○路242
    號2 樓開設「珍膳天廚」餐廳。
  2.原告於97年12月15日、18日將系爭物品交予乙○○。
  3.系爭餐廳於98年5 月8 日開幕，然因故僅經營至98年8 月23
    日止，後改由被告丙○○獨資經營。
  (二)兩造爭執事項：
    原告依民法第767 條、第179 條規定，請求被告歸還系爭物品
    ，有無理由？
四、前開不爭執事項，業經原告提出托運單2 紙（本院98年度雄
    簡字第3722號卷第7 頁）、部分系爭物品照片1 份（本院審
    卷第23、24頁）等為證，且有商業登記資料查詢1 紙、系爭
    餐廳開幕邀請卡1 紙（本院審卷第34頁、第52頁）可按，固
    堪認為真實。茲就兩造之爭點，析述本院得心證之理由如下
    ：
  (一)按稱買賣者，為當事人約定一方移轉財產權於他方，他方支
    付價金之契約；物之出賣人，負交付其物於買受人，並使其
    取得該物所有權之義務；買受人對於出賣人，有交付約定價
    金及受領標的物之義務。民法第345 條、第348 條第1 項、
    第367 條分別定有明文。質言之，物之出賣人負交付其物於
    買受人，使買受人取得該物所有權之義務，而於交付後，該
    物即為買受人所有，出賣人僅得依買賣契約法律關係，請求
    買受人給付價金。
  (二)原告於本院審理時陳稱：「（原告主張係以何種法律關係交
    付系爭物品與乙○○？）我是以買賣交付給乙○○的」、「
    我們口頭上是以80萬元成交」、「（既然是以買賣交付系爭
    物品，現在為何主張對方應該將物品還給你？）因為我沒有
    拿到錢」、「（有無向被告或乙○○表示要終止或解除買賣
    關係？）之前因為協調沒有結果，所以才來提起本件訴訟」
    、「（依何原因主張買賣關係已經不存在了？）因為他們沒
    有給我錢」（見本院審卷第58頁）等語。據此，原告係因買
    賣法律關係，始將系爭物品交付乙○○，且亦未解除系爭物
    品買賣契約，該買賣契約仍屬存在；是依前開說明，系爭物
    品已非原告所有，而應為乙○○所有，即原告僅得依買賣契
    約法律關係，請求給付系爭價金，而不得再主張所有物返還
    請求權。從而，原告主張依民法第767 條規定請求返還系爭
    物品云云，即屬無據。
  (三)按「民法第179 條規定不當得利之成立要件，必須無法律上
    之原因而受利益，致他人受損害，且該受利益與受損害之間
    有因果關係存在。從而因給付而受利益者，倘該給付係依有
    效成立之債權契約而為之，其受利益即具有法律上之原因，
    自不生不當得利問題」（最高法院89年度台上字第288 號判
    決要旨參照）。查，證人乙○○到庭證稱：當初有合夥經營
    系爭餐廳，但後來因資金沒有到位，所以決定不做了，改由
    被告他們自己去做，而系爭物品係供經營系爭餐廳使用（見
    本院審卷第56、57頁）等語；是乙○○係因合夥契約法律關
    係，將系爭物品以為系爭餐廳之合夥事業使用。準上而論，
    原告係基於有效成立之債權契約而交付系爭物品，且乙○○
    因合夥關係，始將系爭物品以為系爭餐廳使用；是被告占有
    使用系爭物品，並非無法律上原因，且該受利益與受損害之
    間亦無因果關係存在。從而，原告主張依不當得利法律關係
    ，請求被告返還系爭物品云云，亦屬無據。
五、綜上所述，原告既因買賣契約法律關係而交付系爭物品，則
    系爭物品已非原告所有；又被告占有使用系爭物品，並非無
    法律上原因。從而，原告依第767 條、第179 條規定，請求
    被告返還系爭物品，為無理由，應予駁回。
六、本件事證已臻明確，兩造其餘攻擊防禦方法及舉證，核與判
    決結果無影響，爰不另一一論述，附此敘明。
七、據上論結，本件原告之訴為無理由，依民事訴訟法第78條，
    判決如主文。
中    華    民    國    99    年     5    月    25    日
                  民事第五庭  法  官  洪榮家
正本係照原本作成。
如不服本判決，應於送達後20日內，向本院提出上訴狀並表明上
訴理由，如於本判決宣示後送達前提起上訴者，應於判決送達後
10日內補提上訴理由書（須附繕本）。
中    華    民    國    99    年     5    月    25    日
                              書記官  胡美儀

司法院資訊處製作；財團法人民間司法改革基金會備份。
